臺灣高等法院臺南分院民事裁定　　100年度家抗字第14號
抗　告　人　楊 靜 心
上列抗告人因與楊三益、楊學仁間就請求分割遺產而聲請迴避事
件，對於中華民國100年01月14日臺灣臺南地方法院100年度家聲
字第5號裁定，提起抗告，本院裁定如下：
    主  文
抗告駁回。
抗告訴訟費用新臺幣壹仟元由抗告人負擔。
    理  由
一、本件抗告人於原法院聲請意旨略以：本件承審法官曾受理臺
    灣臺南地方法院（下稱原法院）九十二年度訴字第一一二三
    號原告楊三益與他共有人就坐落臺南市○市區○○段三四○
    九地號土地分割共有物等訴訟事件之前審裁判，卻不自行迴
    避，再參與本件原告楊三益、楊學仁與被告即抗告人楊靜心
    等人間之請求分割遺產事件（原法院98年度家訴字第77號，
    下稱本件分割遺產事件）之審理；且抗告人於九十八年十一
    月八日具狀主張楊三益、楊學仁有偽造文書等嫌疑，應依民
    事訴訟法第一百八十三條之規定，在刑事訴訟終結前以裁定
    停止訴訟程序，並於九十九年十一月十八日言詞辯論期日時
    ，以言詞聲請承審法官依法裁定，惟承審法官竟顯露不悅；
    抗告人遂再於同年月二十一日呈第二次停止理由狀，承審法
    官未予置理，仍於同年十二月二十八日進行言詞辯論，並辯
    論終結定期宣判在案，其執行職務應有偏頗之虞。為此，依
    民事訴訟法第三十三條第一項第一款及第三十二條第七款規
    定，聲請原承審法官迴避審理原法院九十八年度家訴字第七
    七號請求分割遺產民事事件等語。
二、抗告人抗告意旨略以：
  (一)原審鄭法官彩鳳就抗告人所提出聲請停止訴訟裁定聲請駁回
    之理由指出：「原告於本件訴訟中並未提出八十六年三月二
    十八日被繼承人楊新朝與原告楊學仁所訂立之土地買賣契約
    書為證據，亦未基於該份土地買賣契約書在本件遺產分割方
    法之主張」等語，顯有與原告委任人律師有密切友誼，因原
    告委任律師與承審鄭法官彩鳳均為法律系畢業，有同學同期
    情誼或因經常受各當事人委任，常與鄭法官彩鳳接觸頻繁，
    應有其密切交誼存在。又楊新朝（祖父）於八十八年八月三
    十日簽立委任書時就已行動不便，應係原告楊學仁親筆寫的
    ，足證楊新朝於八十九年四月二十日即精神恍惚（即無意識
    能力），何來代筆遺囑呢？且楊新朝簽名字體當時就已不順
    了。
  (二)抗告人於九十九年二月十日依法提出「民事陳報狀」指出原
    告生性狡猾，鄭法官彩鳳並命原告應提出楊新朝所遺留現金
    存款、金融機構帳號及金額，並提出存摺影印本，惟原告至
    今只提出新市農會及善化郵局活期存款。又抗告人在陳報狀
    指出：原告不法計謀自八十八年知悉被繼承人楊新朝已九十
    歲（失去記憶）即開始計謀，並列出十三項不法罪嫌，特別
    強調第十三項列出：代筆遺囑未指定遺囑執行人。另抗告人
    於九十九年八月二十四日提出刑事告訴狀及八十六年三月二
    十八日之土地買賣契約書，但鄭法官彩鳳則視而不見，置
    之不理，並未依法調查查明；足證其與原告楊三益、楊學仁
    所委任律師間有密切交誼，昭然若揭。
  (三)從代筆遺囑所列臺南縣新市鄉（今臺南市新市區○○○段一
    一八九地號，與八十六年三月二十八日土地買賣契約書所列
    買賣地號：新市鄉○○段一一八九地號，完全相同，就此瑕
    疵難道不依法查明？顯令抗告人無法信服，足認鄭法官彩鳳
    執行職務已有偏頗原告之虞，且現由臺灣臺南地方法院檢察
    署依法偵查中（原他字已更正為偵字第0637號）可證。
  (四)抗告人依法再提出民事法官迴避抗告狀（100年1月20日）所
    附之證一至證七等「即時調查之證據以釋明」。
  (五)爰依民事訴訟法相關之規定提出抗告狀，請依法為將原法院
    裁定予以廢棄之裁定。
三、按法官曾參與該訴訟事件之前審裁判或仲裁者，應自行迴避
    ，不得執行職務。又遇有下列各款情形，當事人得聲請法官
    迴避：一法官有前條所定之情形而不自行迴避者。二法官有
    前條所定以外之情形，足認其執行職務有偏頗之虞者，民事
    訴訟法第三十二條第七款及第三十三條第一項分別定有明文
    。次按民事訴訟法第三十三條第一項第二款規定推事有應自
    行迴避而不自行迴避以外之情形，足認其執行職務有偏頗之
    虞，據而聲請推事迴避者，應以推事對於訴訟標的有特別利
    害關係，或與當事人之一造有密切之交誼或嫌怨，或基於其
    他情形客觀上足疑其為不公平之審判者為其原因事實，若僅
    憑當事人之主觀臆測，或不滿意推事進行訴訟遲緩，或認推
    事指揮訴訟欠當，則不得謂其有偏頗之虞（最高法院69年台
    抗字第0457號判例參照）。且就此種聲請迴避之原因，依同
    法第三十四條第二項及第二百八十四條之規定，應自為聲請
    之日起，於三日內提出能即時調查之證據以釋明事實上之主
    張。
四、經查：
  (一)抗告人雖主張原法院法官曾承辦原法院九十二年度訴字第一
    一二三號原告楊三益與他共有人間就坐落臺南市○市區○○
    段三四○九地號土地，請求分割共有物等民事訴訟事件之前
    審裁判，卻未依法自行迴避等語；惟經本院核閱結果，上揭
    請求分割共有物事件，楊三益固為該件之原告，惟係就上開
    三四○九地號土地對他共有人陳振家、陳蓮枝、被繼承人楊
    臨（楊新朝為繼承人之一）之法定繼承人等提起請求辦理繼
    承登記及分割共有物事件；而本件請求分割遺產事件（原法
    院98年度家訴字第77號），則係抗告人、楊三益、楊學仁、
    楊淑清、楊昆原（前列三人代位繼承楊三全之應繼分）、楊
    五丑、謝楊美等人就被繼承人楊新朝所遺留之遺產請求為分
    配，究其二者之訴訟標的（即請求法院判決之事項）並不相
    同，自非屬同一事件，有原法院九十二年度訴字第一一二三
    號及九十八年度家訴字第七七號民事判決書各一份在卷可按
    （見本院卷第55至80頁），並經本院核閱屬實；則徵諸民事
    訴訟法第三十二條第七款所謂更審前之裁判，係指下級審之
    裁判經上級審廢棄發回更審時，該更審前最後一次之下級審
    裁判而言（最高法院74年台抗字第20號判例參照），並無民
    事訴訟法第三十二條第七款所定法官曾參與該訴訟事件之前
    審裁判，而影響抗告人審級利益之情形；況與系爭本案之訴
    訟事件當事人一造相同之別一事件推事曾為裁判，尚不能認
    其執行職務有偏頗之虞（最高法院30年抗字第0103號判例參
    照），則本件承辦法官自無於系爭請求分割遺產民事事件自
    行迴避之必要。是抗告人據此聲請原法院法官迴避，於法尚
    有未合。
  (二)抗告人又主張本件請求分割遺產事件之原告楊三益、楊學仁
    有偽造文書等犯嫌，應依法裁定停止訴訟程序，惟經抗告人
    兩次具狀並言詞提出聲請，原法院法官面露不悅，均未置理
    ，仍於九十九年十二月二十八日進行言詞辯論，並辯論終結
    定期宣判在案，其執行職務應有偏頗之虞云云；查：
  (1)按訴訟中有犯罪嫌疑牽涉其裁判者，法院得在刑事訴訟終結
    前，以裁定停止訴訟程序，民事訴訟法第一百八十三條固定
    有明文；惟須法院認有犯罪嫌疑，且該犯罪嫌疑確有影響民
    事訴訟之裁判，非俟刑事訴訟解決，本件民事訴訟即無由或
    難於判斷，而應否停止，法院亦有裁量權（最高法院29年抗
    字第01號及同院43年台抗字第95號判例參照）。
  (2)原法院法官係以本件請求分割遺產事件之原告請求依被繼承
    人楊新朝於八十九年四月二十日所立「代筆遺囑」（見本院
    卷第21頁）為遺產分割之證據資料；而抗告人提出原告楊學
    仁、楊三益等共同涉嫌偽造文書、詐欺及侵占等罪嫌之刑事
    告訴，所憑之證據乃被繼承人楊新朝與原告楊學仁於八十六
    年三月二十八日訂立之「土地買賣契約書」（見本院卷第16
    至20頁），且於本件請求分割遺產民事事件中，並未引用該
    「土地買賣契約書」為遺產分割方法之主張，是原法院法官
    依法斟酌情形認定並無犯罪嫌疑牽涉其裁判，故無停止訴訟
    程序之必要，進而以裁定備具理由駁回抗告人所為裁定停止
    訴訟程序之聲請，有原法院九十八年度家訴字第七七號民事
    裁定一份在卷可參（見本院卷第83至84頁）；而有關證據調
    查原由審理事實之法院衡情裁量，若認事實已臻明瞭，自可
    即行裁判，無庸再為調查（最高法院19年上字第0889號判例
    參照）。則當事人聲明之證據，其為不必要者，自得不為調
    查。又何種證據可取，何種證據不可取，並同一證據方法採
    用其一部分，排斥其一部分，事實審法院均有衡情斟酌之權
    ，非當事人所可任意指摘（最高法院95年度台上字第1859號
    判決參照）；據此，對原法院法官所為上揭裁定，自應尊重
    其職權之行使，尚不能採為有利於抗告人之認定。
  (3)至前揭代筆遺囑之真正與否，則為原法院法官於本件請求分
    割遺產民事事件中應予認定之範疇。況抗告人對原法院法官
    不停止訴訟程序之裁量權行使若有不服，應依法對該裁定提
    起抗告；而若對該代筆遺囑真正性之認定有所不服，亦應對
    本件請求分割遺產事件之判決提起上訴，或另行提出偽造文
    書之刑事告訴；質言之，二者均非本件聲請迴避事件所應審
    酌之範圍。
  (4)另抗告人向原法院提起聲請迴避事件後，並未依前揭民事訴
    訟法第三十四條第二項規定，於聲請之日（即100年1月03日
    ，見原法院卷第03頁）起三日內，就原法院法官於訴訟標的
    有利害關係、或與當事人有密切交誼嫌怨等客觀事實，足以
    使人疑其為不公平審判之情，提出能即時調查之證據以釋明
    其事實上之主張；則揆諸前揭說明，已與聲請法官迴避之法
    定要件有所不符。又抗告人復未依同法第二百八十四條規定
    提出足供原法院能即時調查之證據，以供釋明所舉聲請迴避
    之原因。
  (5)依上，並經本院核閱抗告人所提出之聲請及抗告理由，要之
    尚僅為抗告人憑個人主觀臆測，或不滿承審法官未准予其停
    止訴訟程序之聲請，或認承審法官指揮訴訟欠當，進而遽謂
    原法院法官有未審先判之情事及執行職務顯有偏頗之虞者；
    此外，抗告人迄仍無法提出其他能即時調查之證據以供釋明
    。是抗告人以有上述情事為由，認原法院法官有偏頗之虞，
    聲請承審之法官迴避，於法仍非可採。
  (三)另抗告人於本院雖提出民事陳報狀（99年02月10日）、刑事
    告訴狀（99年08月24日）、土地買賣契約書（86年03月28日
    ）、代筆遺囑（89年04月20日）、楊新朝委任書（88年08月
    30日）、刑事補呈告訴狀（99年12月14日）、臺灣臺南地方
    法院檢察署刑事傳票及最高法院檢察署函文等影本為證（見
    本院卷第14至23、37至40、50至52頁），以供釋明已符合聲
    請法官迴避之要件。惟如前所述，抗告人並未於為聲請之日
    （即100年1月03日）起三日內提出該項證據，顯已逾民事訴
    訟法第三十四條第二項有關應於聲請之日起三日內提出之期
    限規定。是以，尚無法因事後提出該項證據，而補正前揭法
    條所規定要件之欠缺，自仍不能採為有利於抗告人之認定證
    據。
  (四)況經本院核閱抗告人所提出之前揭各項證據所載，可知抗告
    人向臺灣臺南地方法院檢察署提起原告楊學仁等共同涉嫌偽
    造文書等罪嫌之刑事告訴時，其所訴追之犯罪事實係偽造土
    地買賣契約書、土地使用同意書及印鑑證明等，並未就其是
    否偽造「代筆遺囑」部分提起告訴，已如前述。故代筆遺囑
    部分縱如抗告人所述係屬偽造，而非真正之文書，仍與本件
    請求分割遺產事件之認定無涉。至抗告人於本院雖又主張：
    從代筆遺囑所列臺南縣新市鄉（今臺南市新市區○○○段一
    一八九地號與八十六年三月二十八日土地買賣契約書所列買
    賣地號：新市鄉○○段一一八九地號完全相同，此瑕疵難道
    不知依法查明云云；惟按本件請求分割遺產事件之原告據以
    起訴之依據即上開代筆遺囑，其中所列大營段一一八九地號
    土地與上揭土地買賣契約書之標的物固屬相同，然本件代
    筆遺囑之真正，並非以上揭土地買賣契約書須為真正為前提
    要件，亦即縱認該土地買賣契約書並非真正，亦與本件代筆
    遺囑是為真正之認定尚無關連，仍不影響原法院承審法官認
    定無須停止本件民事訴訟程序之結論。因之，原法院法官依
    其職權所為之裁量權行使，並無違法或不當之處，尚不得謂
    其有偏頗之虞；易言之，尚難認有前揭判例所指「基於其他
    情形客觀上足疑其為不公平之審判」之情形。再徵諸僅於訴
    訟進行中有所指揮或裁判，致當事人一造不利，在主觀上疑
    其不公，自不能遽以偏頗為理由聲請拒卻（最高法院18年抗
    字第0342號判例參照）；且若僅係訴訟進行指揮不當，或於
    曉諭發問態度欠佳，在當事人主觀上疑其有偏頗之虞者，自
    不得據為聲請迴避之原因以察；當認抗告人此部分所提尚與
    民事訴訟法第三十三條第一項第二款規定聲請法官迴避之法
    定要件有間，仍不能採為有利於抗告人之認定。
  (五)依上，本件抗告人既未於為聲請迴避之日起三日內提出能即
    時調查之相當證據，以供釋明所舉聲請原法院法官迴避之原
    因及事實上之主張；而原法院承辦法官亦無曾參與該訴訟事
    件之前審裁判情形；雖其後於本院補提出上揭各項證據，惟
    該等證據仍尚不足以釋明原法院法官對於系爭民事事件之訴
    訟標的有特別利害關係，或與當事人之一造有密切之交誼或
    嫌怨，或基於其他情形客觀上足疑其為不公平之審判者等原
    因事實，已如前述，自難僅憑抗告人主觀上以承審法官認定
    無須停止訴訟程序之裁量為不當，或於曉諭發問態度欠佳等
    情，遽謂承審法官執行職務有偏頗之虞之情事。從而，抗告
    人之聲請，尚於法未合，不應准許。
五、綜上所述，原法院裁定駁回抗告人之聲請，經核於法並無未
    合。抗告人抗告意旨指摘其不當，求為將原裁定廢棄，尚無
    理由，應予駁回。
六、據上論結，本件抗告為無理由，應依民事訴訟法第四百九十
    五條之一第一項、第四百四十九條第一項、第九十五條及第
    七十八條，裁定如主文。
中    華    民    國  100    年    4    月    28    日
                  民事第三庭    審判長法  官   黃崑宗
                                      法  官   王浦傑
                                      法  官   張世展
上為正本係照原本作成。
本裁定除以適用法規顯有錯誤為理由外，不得再抗告。如提再抗
告，應於收受送達後十日內向本院提出再抗告狀（須附繕本），
並繳納再抗告費新台幣一千元。
提起再抗告應委任律師或具有律師資格之人之委任狀；委任有律
師資格者，另應附具律師資格證書及釋明委任人與受任人有民事
訴訟法第466條之1第1項但書或第2項所定關係之釋明文書影本。
中    華    民    國  100    年    4    月    28    日
                                      書記官   吳秋賢
【附註】
民事訴訟法第495條之1第2項準用同法第466條之1第1、2項規定
：
(1)對於第二審判決上訴，上訴人應委任律師為訴訟代理人。但上
  訴人或其法定代理人具有律師資格者，不在此限。
(2)上訴人之配偶、三親等內之血親、二親等內之姻親，或上訴人
  為法人、中央或地方機關時，其所屬專任人員具有律師資格並
  經法院認為適當者，亦得為第三審訴訟代理人。
民事訴訟法第466條之2第1項：
上訴人無資力委任訴訟代理人者，得依訴訟救助之規定，聲請第
三審法院為之選任律師為其訴訟代理人。